---
title: "Analisis de datos_ucv"
author: "Yuma_Nikki_Yessica"
date: last-modified     # se actualiza al compilar
lang: es
execute:
  warning: false        # suprime advertencias
  message: false        # suprime mensajes
  echo: true            # (opcional) muestra el código
format:
  html:
    theme: cosmo
    toc: true
    toc-depth: 5
    number-sections: true
    code-fold: true
    code-overflow: scroll
    df-print: kable
    highlight-style: github
editor: 
  markdown: 
    wrap: 72
---
```{r, include =FALSE}

#| label: setup
#| include: false
knitr::opts_knit$set(
  echo = TRUE,     # muestra el código
  warning = FALSE, # no muestra advertencias
  message = FALSE, # no muestra mensajes
  fig.width = 8,   # ancho de las figuras
  fig.height = 5,  # alto de las figuras
  fig.align = "center", # alinea las figuras al centro
  dpi = 300)            # resolución de las figuras
  
```


```{r setup-libraries, include=FALSE, echo=TRUE, warning=FALSE, message=FALSE}

lapply(c("tidyverse","readxl","writexl","skimr","kableExtra","mice","miceadds","naniar","modelsummary",
  "haven",  "janitor",  "labelled",  "estimatr",  "MASS",  "pscl",  "psych",  "mirt",  "sandwich",
  "lmtest"), library, character.only = TRUE)
```

# Bases de datos

```{r}
andreina <- read_excel("E:\\Bases de datos\\ucv_datasets\\andreina_dataset.xlsx")
yuma <-  read_excel("E:\\Bases de datos\\ucv_datasets\\yuma_dataset.xlsx")|> rename_with(tolower)
yessica <- read_excel("E:\\Bases de datos\\ucv_datasets\\yessica_dataset.xlsx")

```

# Análisis de resultados: Andreina Castro


### Transformación de datos



```{r}
# Cargar librerías necesarias
library(tidyverse)
library(janitor)
library(knitr)
library(kableExtra)


# Definir los ítems para cada variable y dimensión
items_cond_trabajo_total <- c("p1", "p2", "p5", "p6", "p7", "p8", "p9", "p11", "p12", 
                              "p14", "p15", "p16", "p17", "p18", "p19", "p20")
items_cond_individuales <- c("p1", "p2", "p5", "p6", "p7")
items_cond_intralab <- c("p8", "p9", "p11", "p12", "p14")
items_cond_extralab <- c("p15", "p16", "p17", "p18", "p19", "p20")
items_desempeno_laboral_total <- paste0("i", 1:20)

# Crear el dataframe para el análisis
datos_analisis <- andreina %>%
  # Calcular promedios de todas las variables y dimensiones
  dplyr::mutate(
    promedio_cond_total = rowMeans(dplyr::select(., all_of(items_cond_trabajo_total)), na.rm = TRUE),
    promedio_cond_ind = rowMeans(dplyr::select(., all_of(items_cond_individuales)), na.rm = TRUE),
    promedio_cond_intra = rowMeans(dplyr::select(., all_of(items_cond_intralab)), na.rm = TRUE),
    promedio_cond_extra = rowMeans(dplyr::select(., all_of(items_cond_extralab)), na.rm = TRUE),
    promedio_desempeno_total = rowMeans(dplyr::select(., all_of(items_desempeno_laboral_total)), na.rm = TRUE)
  ) %>%
  # Clasificar todas las variables usando TERCILES
  dplyr::mutate(
    nivel_condiciones_total = cut(
        promedio_cond_total,
        breaks = quantile(promedio_cond_total, probs = 0:3/3, na.rm = TRUE),
        labels = c("Mala", "Regular", "Buena"),
        include.lowest = TRUE,
        ordered_result = TRUE
    ),
    nivel_cond_individuales = cut(
        promedio_cond_ind,
        breaks = quantile(promedio_cond_ind, probs = 0:3/3, na.rm = TRUE),
        labels = c("Mala", "Regular", "Buena"),
        include.lowest = TRUE, 
        ordered_result = TRUE
    ),
    nivel_cond_intralaborales = cut(
        promedio_cond_intra,
        breaks = quantile(promedio_cond_intra, probs = 0:3/3, na.rm = TRUE),
        labels = c("Mala", "Regular", "Buena"),
        include.lowest = TRUE,
        ordered_result = TRUE
    ),
    nivel_cond_extralaborales = cut(
        promedio_cond_extra,
        breaks = quantile(promedio_cond_extra, probs = 0:3/3, na.rm = TRUE),
        labels = c("Mala", "Regular", "Buena"),
        include.lowest = TRUE,
        ordered_result = TRUE
    ),
    nivel_desempeno_total = cut(
        promedio_desempeno_total,
        breaks = quantile(promedio_desempeno_total, probs = 0:3/3, na.rm = TRUE),
        labels = c("Bajo", "Medio", "Alto"),
        include.lowest = TRUE,
        ordered_result = TRUE
    )
  )
```


# Tabla 1

Al explorar la relación entre las Condiciones de Trabajo Generales y el rendimiento, se revela una fuerte y directa asociación positiva. Específicamente, de los 69 trabajadores que perciben sus condiciones como malas, una clara mayoría del 66.7% presenta un desempeño bajo, mientras que solo un 13.0% logra un desempeño alto. Para el grupo intermedio con condiciones regulares, el desempeño se concentra en los niveles bajo y medio, siendo notable que ningún trabajador en esta categoría alcanzó un desempeño alto. En marcado contraste, entre los 39 trabajadores que gozan de buenas condiciones, una abrumadora mayoría del 79.5% demuestra un desempeño alto, sin que ninguno de ellos registre un desempeño bajo, lo que confirma que la calidad de las condiciones generales es un potente predictor del desempeño.

```{r}
# Hipótesis 1: Condiciones de Trabajo Generales vs. Desempeño General
datos_analisis %>%
  janitor::tabyl(nivel_condiciones_total, nivel_desempeno_total) %>%
  janitor::adorn_totals(where = c("row", "col")) %>%
  janitor::adorn_percentages(denominator = "row") %>%
  janitor::adorn_pct_formatting(digits = 1) %>%
  janitor::adorn_ns(position = "front") %>%
  dplyr::rename(`Condiciones de Trabajo` = nivel_condiciones_total) %>%
  knitr::kable(
    caption = "Tabla Cruzada: Desempeño Laboral General según Condiciones de Trabajo Generales",
    escape = FALSE
  ) %>%
  kableExtra::kable_styling(bootstrap_options = c("striped", "hover"), full_width = FALSE) %>%
  kableExtra::add_header_above(c(" " = 1, "Desempeño Laboral" = 3, " " = 1))
```



# Tabla 2

El análisis de las Condiciones Individuales presenta la asociación más pronunciada de todas, sugiriéndolas como un predictor clave del desempeño. Cerca del 60% (59.7%) de los trabajadores con condiciones individuales malas muestra un desempeño bajo. En el pequeño grupo con condiciones regulares, el desempeño se reparte entre los niveles bajo y medio, sin que nadie alcance un rendimiento alto. El resultado más revelador se encuentra en el grupo con buenas condiciones individuales, donde un impresionante 88.6% de los empleados logra un desempeño alto, siendo este el porcentaje más elevado de todas las mediciones. Esto sugiere que las características y el estado personal del individuo son el factor con la influencia más determinante en el logro de un desempeño laboral superior.


```{r}
# Hipótesis 2: Condiciones Individuales vs. Desempeño General
datos_analisis %>%
  janitor::tabyl(nivel_cond_individuales, nivel_desempeno_total) %>%
  janitor::adorn_totals(where = c("row", "col")) %>%
  janitor::adorn_percentages(denominator = "row") %>%
  janitor::adorn_pct_formatting(digits = 1) %>%
  janitor::adorn_ns(position = "front") %>%
  dplyr::rename(`Condiciones Individuales` = nivel_cond_individuales) %>%
  knitr::kable(
    caption = "Tabla Cruzada: Desempeño Laboral General según Condiciones de Trabajo Individuales",
    escape = FALSE
  ) %>%
  kableExtra::kable_styling(bootstrap_options = c("striped", "hover"), full_width = FALSE) %>%
  kableExtra::add_header_above(c(" " = 1, "Desempeño Laboral" = 3, " " = 1))
```


# Tabla 3

El análisis de las Condiciones Intralaborales, enfocado en factores dentro del entorno de trabajo, muestra una relación igualmente robusta. Para los 66 empleados con malas condiciones, el 65.2% evidencia un desempeño bajo. Por su parte, los 14 trabajadores con condiciones regulares se dividen equitativamente entre un desempeño bajo y medio, y es significativo que, una vez más, ninguno alcanzó un nivel alto. El patrón se consolida de manera positiva en el grupo con buenas condiciones, donde el 79.5% de los 39 individuos exhibe un desempeño alto. Estos resultados sugieren que los factores inherentes al puesto y al ambiente laboral impactan de forma directa en la eficacia de los empleados.

```{r}

# Hipótesis 3: Condiciones Intralaborales vs. Desempeño General
datos_analisis %>%
  janitor::tabyl(nivel_cond_intralaborales, nivel_desempeno_total) %>%
  janitor::adorn_totals(where = c("row", "col")) %>%
  janitor::adorn_percentages(denominator = "row") %>%
  janitor::adorn_pct_formatting(digits = 1) %>%
  janitor::adorn_ns(position = "front") %>%
  dplyr::rename(`Condiciones Intralaborales` = nivel_cond_intralaborales) %>%
  knitr::kable(
    caption = "Tabla Cruzada: Desempeño Laboral General según Condiciones de Trabajo Intralaborales",
    escape = FALSE
  ) %>%
  kableExtra::kable_styling(bootstrap_options = c("striped", "hover"), full_width = FALSE) %>%
  kableExtra::add_header_above(c(" " = 1, "Desempeño Laboral" = 3, " " = 1))
```


# Tabla 4

Al examinar las Condiciones Extralaborales, se observa que los factores externos al trabajo también guardan una correlación importante con el rendimiento. La tendencia es muy similar a las tablas anteriores. De los 69 trabajadores que enfrentan condiciones extralaborales desfavorables, el 62.3% registra un desempeño bajo. De manera consistente, en el grupo con condiciones regulares, el desempeño es mayoritariamente bajo (63.6%) y ninguno de sus miembros alcanza un nivel alto. La tendencia se invierte drásticamente para los 39 trabajadores con buenas condiciones extralaborales, ya que un 79.5% de ellos logra un desempeño alto, lo que indica que el bienestar del trabajador fuera de la oficina está fuertemente asociado con su rendimiento laboral.

```{r}
# Hipótesis 4: Condiciones Extralaborales vs. Desempeño General
datos_analisis %>%
  janitor::tabyl(nivel_cond_extralaborales, nivel_desempeno_total) %>%
  janitor::adorn_totals(where = c("row", "col")) %>%
  janitor::adorn_percentages(denominator = "row") %>%
  janitor::adorn_pct_formatting(digits = 1) %>%
  janitor::adorn_ns(position = "front") %>%
  dplyr::rename(`Condiciones Extralaborales` = nivel_cond_extralaborales) %>%
  knitr::kable(
    caption = "Tabla Cruzada: Desempeño Laboral General según Condiciones de Trabajo Extralaborales",
    escape = FALSE
  ) %>%
  kableExtra::kable_styling(bootstrap_options = c("striped", "hover"), full_width = FALSE) %>%
  kableExtra::add_header_above(c(" " = 1, "Desempeño Laboral" = 3, " " = 1))
```

# Modelado de Regresión Logística Ordinal ---


```{r}
# --- 2. Modelado de Regresión Logística Ordinal para cada Hipótesis ---

# Modelo para Hipótesis 1: Condiciones de Trabajo Generales
modelo_h1 <- ordinal::clm(nivel_desempeno_total ~ nivel_condiciones_total, data = datos_analisis)

# Modelo para Hipótesis 2: Condiciones Individuales
modelo_h2 <- ordinal::clm(nivel_desempeno_total ~ nivel_cond_individuales, data = datos_analisis)

# Modelo para Hipótesis 3: Condiciones Intralaborales
modelo_h3 <- ordinal::clm(nivel_desempeno_total ~ nivel_cond_intralaborales, data = datos_analisis)

# Modelo para Hipótesis 4: Condiciones Extralaborales
modelo_h4 <- ordinal::clm(nivel_desempeno_total ~ nivel_cond_extralaborales, data = datos_analisis)
```


```{r}
tab_ord1 <- tidy(modelo_h1, conf.int = TRUE) %>%
  mutate(
    OR       = exp(estimate),      # convierte log-odds en odds ratio
    p.value  = 2 * (1 - pnorm(abs(statistic))),
    signif   = case_when(
      p.value < 0.001 ~ "***",
      p.value < 0.01  ~ "**",
      p.value < 0.05  ~ "*",
      TRUE            ~ ""
    )
  ) %>% dplyr::  select(term, estimate, OR, std.error, statistic, p.value, signif, conf.low, conf.high)

tab_ord2 <- tidy(modelo_h2, conf.int = TRUE) %>%
  mutate(
    OR       = exp(estimate),      # convierte log-odds en odds ratio
    p.value  = 2 * (1 - pnorm(abs(statistic))),
    signif   = case_when(
      p.value < 0.001 ~ "***",
      p.value < 0.01  ~ "**",
      p.value < 0.05  ~ "*",
      TRUE            ~ ""
    )
  ) %>% dplyr ::  select(term, estimate, OR, std.error, statistic, p.value, signif, conf.low, conf.high)

tab_ord3 <- tidy(modelo_h3, conf.int = TRUE) %>%
  mutate(
    OR       = exp(estimate),      # convierte log-odds en odds ratio
    p.value  = 2 * (1 - pnorm(abs(statistic))),
    signif   = case_when(
      p.value < 0.001 ~ "***",
      p.value < 0.01  ~ "**",
      p.value < 0.05  ~ "*",
      TRUE            ~ ""
    )
  ) %>% dplyr:: select(term, estimate, OR, std.error, statistic, p.value, signif, conf.low, conf.high)

tab_ord4 <- tidy(modelo_h4, conf.int = TRUE) %>%
  mutate(
    OR       = exp(estimate),      # convierte log-odds en odds ratio
    p.value  = 2 * (1 - pnorm(abs(statistic))),
    signif   = case_when(
      p.value < 0.001 ~ "***",
      p.value < 0.01  ~ "**",
      p.value < 0.05  ~ "*",
      TRUE            ~ ""
    )
  ) %>% dplyr:: select(term, estimate, OR, std.error, statistic, p.value, signif, conf.low, conf.high)

```


```{r}
library(gt)
tab_ord1 %>%
  gt() %>%
  tab_header(
    title = md("**Influencia de las condiciones laborales**"),
    subtitle = md("Coeficientes (log-odds), OR, p-values y significancia")
  ) %>%
  fmt_number(
    columns = vars(estimate, OR, std.error, statistic, p.value, conf.low, conf.high),
    decimals = 2
  ) %>%
  cols_label(
    term       = "Predictor",
    estimate   = "Coef",
    OR         = "OR",
    std.error  = "SE",
    statistic  = "z",
    p.value    = "p",
    signif     = "Signif",
    conf.low   = "IC 2.5%",
    conf.high  = "IC 97.5%"
  ) %>%
  tab_source_note(md("Signif.: * p<0.05; ** p<0.01; *** p<0.001"))
```



```{r}
library(gt)
tab_ord2 %>%
  gt() %>%
  tab_header(
    title = md("**Influencia de las condiciones individuales**"),
    subtitle = md("Coeficientes (log-odds), OR, p-values y significancia")
  ) %>%
  fmt_number(
    columns = vars(estimate, OR, std.error, statistic, p.value, conf.low, conf.high),
    decimals = 2
  ) %>%
  cols_label(
    term       = "Predictor",
    estimate   = "Coef",
    OR         = "OR",
    std.error  = "SE",
    statistic  = "z",
    p.value    = "p",
    signif     = "Signif",
    conf.low   = "IC 2.5%",
    conf.high  = "IC 97.5%"
  ) %>%
  tab_source_note(md("Signif.: * p<0.05; ** p<0.01; *** p<0.001"))
```
```{r}
library(gt)
tab_ord3 %>%
  gt() %>%
  tab_header(
    title = md("**Influencia de las condiciones intralaborales**"),
    subtitle = md("Coeficientes (log-odds), OR, p-values y significancia")
  ) %>%
  fmt_number(
    columns = vars(estimate, OR, std.error, statistic, p.value, conf.low, conf.high),
    decimals = 2
  ) %>%
  cols_label(
    term       = "Predictor",
    estimate   = "Coef",
    OR         = "OR",
    std.error  = "SE",
    statistic  = "z",
    p.value    = "p",
    signif     = "Signif",
    conf.low   = "IC 2.5%",
    conf.high  = "IC 97.5%"
  ) %>%
  tab_source_note(md("Signif.: * p<0.05; ** p<0.01; *** p<0.001"))
```

```{r}
library(gt)
tab_ord4 %>%
  gt() %>%
  tab_header(
    title = md("**Influencia de las condiciones extralaborales**"),
    subtitle = md("Coeficientes (log-odds), OR, p-values y significancia")
  ) %>%
  fmt_number(
    columns = vars(estimate, OR, std.error, statistic, p.value, conf.low, conf.high),
    decimals = 2
  ) %>%
  cols_label(
    term       = "Predictor",
    estimate   = "Coef",
    OR         = "OR",
    std.error  = "SE",
    statistic  = "z",
    p.value    = "p",
    signif     = "Signif",
    conf.low   = "IC 2.5%",
    conf.high  = "IC 97.5%"
  ) %>%
  tab_source_note(md("Signif.: * p<0.05; ** p<0.01; *** p<0.001"))
```

# Discusión 

Claro, aquí tienes una redacción de los resultados y la discusión de las hipótesis, presentada de manera clara y directa, como si fuera parte de una sustentación de tesis.


**Prueba de Hipótesis**

A continuación, se presentan los resultados de la prueba de hipótesis para determinar la influencia de las diferentes dimensiones de las condiciones de trabajo sobre el desempeño laboral del personal de salud asistencial, utilizando los modelos de regresión logística ordinal.


**Hipótesis General: Influencia de las Condiciones de Trabajo Generales**

**Hipótesis (H1):** Existe influencia significativa de las condiciones de trabajo generales sobre el desempeño laboral del personal de salud asistencial en un centro de salud, Lima 2025.

Los resultados del modelo de regresión ordinal nos proporcionan evidencia estadística suficiente para **aceptar esta hipótesis**. Se encontró una relación **altamente significativa** (p < 0.001) entre las variables. El Odds Ratio (OR) de 14.91 indica que por cada nivel que mejoran las condiciones de trabajo generales, las probabilidades de que un miembro del personal presente un nivel de desempeño superior **se multiplican por casi 15**. Esto confirma que las condiciones de trabajo, en su conjunto, ejercen una influencia positiva y muy fuerte sobre el desempeño.


**Hipótesis Específica 1: Influencia de las Condiciones Individuales**

**Hipótesis (H2):** Existe influencia significativa de las condiciones de trabajo individuales en el desempeño laboral del personal de salud asistencial en un centro de salud, Lima 2025.

El análisis estadístico permite **aceptar esta hipótesis** de manera contundente. El modelo reveló que las condiciones individuales son el predictor más potente del desempeño laboral, con un nivel de significancia muy alto (p < 0.001). El Odds Ratio (OR) de 20.40 es el más elevado de todo el estudio, lo que significa que por cada nivel que mejoran las condiciones personales de un trabajador (como su salud, motivación o competencias), las probabilidades de que alcance un mejor desempeño **se multiplican por más de 20**.



**Hipótesis Específica 2: Influencia de las Condiciones Intralaborales**

* **Hipótesis (H3):** Existe influencia significativa de las condiciones de trabajo intralaborales en el desempeño laboral del personal de salud asistencial en un centro de salud, Lima 2025.

Los datos respaldan y permiten **aceptar esta hipótesis**. La influencia de las condiciones dentro del centro de salud (como el ambiente, los recursos y el liderazgo) sobre el desempeño es **positiva y altamente significativa** (p < 0.001). El Odds Ratio (OR) de 14.03 demuestra que una mejora de un nivel en estas condiciones **multiplica por 14** las probabilidades de que el personal de salud tenga un desempeño superior. Esto subraya la importancia crítica del entorno laboral directo.



**Hipótesis Específica 3: Influencia de las Condiciones Extralaborales**

* **Hipótesis (H4):** Existe influencia significativa de las condiciones de trabajo extralaborales en el desempeño laboral del personal de salud asistencial en un centro de salud, Lima 2025.

Finalmente, los resultados también nos llevan a **aceptar esta hipótesis**. Se encontró una influencia **estadísticamente significativa** (p < 0.001) de los factores externos al trabajo sobre el rendimiento del personal. Con un Odds Ratio (OR) de 13.05, el modelo muestra que por cada nivel de mejora en las condiciones de vida fuera del trabajo, las probabilidades de un mejor desempeño laboral **se multiplican por 13**. Este hallazgo confirma que el bienestar personal del trabajador es un factor que impacta de manera considerable en su rendimiento profesional.





# Analiis de datos Yuleisy


```{r}
# Crear el dataframe para el análisis

datos_analisis <- yuma %>%
  # Calcular promedios para cada variable y dimensión
  dplyr::mutate(
    Agotamiento_emocional = rowMeans(dplyr::select(., p1:p10), na.rm = TRUE),
    Despersonalizacion    = rowMeans(dplyr::select(., p11:p20), na.rm = TRUE),
    Realizacion_personal  = rowMeans(dplyr::select(., p21:p30), na.rm = TRUE),
    Bienestar_laboral     = rowMeans(dplyr::select(., i1:i45), na.rm = TRUE) # Agregado de todas las dimensiones de bienestar
  ) %>%
  # Crear la variable general de Burnout
  dplyr::mutate(
    Sindrome_B = rowMeans(dplyr::select(., Agotamiento_emocional, Despersonalizacion, Realizacion_personal), na.rm = TRUE)
  ) %>%
  # Clasificar todas las variables usando TERCILES y crear factores ORDENADOS
  dplyr::mutate(
    # Variable Dependiente ORDINAL
    Nivel_Bienestar = cut(
        Bienestar_laboral,
        breaks = quantile(Bienestar_laboral, probs = 0:3/3, na.rm = TRUE),
        labels = c("Bajo", "Medio", "Alto"),
        include.lowest = TRUE,
        ordered_result = TRUE
    ),
    # Variables Independientes ORDINALES
    Nivel_Sindrome_B = cut(
        Sindrome_B,
        breaks = quantile(Sindrome_B, probs = 0:3/3, na.rm = TRUE),
        labels = c("Bajo", "Medio", "Alto"),
        include.lowest = TRUE,
        ordered_result = TRUE
    ),
    Nivel_Agotamiento = cut(
        Agotamiento_emocional,
        breaks = quantile(Agotamiento_emocional, probs = 0:3/3, na.rm = TRUE),
        labels = c("Bajo", "Medio", "Alto"),
        include.lowest = TRUE,
        ordered_result = TRUE
    ),
    Nivel_Despersonalizacion = cut(
        Despersonalizacion,
        breaks = quantile(Despersonalizacion, probs = 0:3/3, na.rm = TRUE),
        labels = c("Bajo", "Medio", "Alto"),
        include.lowest = TRUE,
        ordered_result = TRUE
    ),
    Nivel_Realizacion = cut(
        Realizacion_personal,
        breaks = quantile(Realizacion_personal, probs = 0:3/3, na.rm = TRUE),
        labels = c("Bajo", "Medio", "Alto"),
        include.lowest = TRUE,
        ordered_result = TRUE
    )
  )
```

# Tabla 1

El análisis de la relación entre el Síndrome de Burnout General y el Bienestar Laboral muestra una clara tendencia inversa. Es particularmente revelador que, del total de 22 trabajadores con un nivel alto de burnout, ninguno de ellos (0.0%) reportó un nivel de bienestar alto; su percepción se concentró exclusivamente en los niveles medio (59.1%) y bajo (40.9%). Por otro lado, quienes presentaron un nivel bajo de burnout mostraron una distribución polarizada, con un 43.6% reportando bienestar bajo y un idéntico 43.6% reportando bienestar alto, sugiriendo que la ausencia de burnout no garantiza por sí sola un alto bienestar.


```{r}
# --- 2. Tablas Cruzadas para cada Hipótesis ---

# Tabla 1: Síndrome de Burnout General vs. Bienestar Laboral
datos_analisis %>%
  janitor::tabyl(Nivel_Sindrome_B, Nivel_Bienestar) %>%
  janitor::adorn_totals(where = c("row", "col")) %>%
  janitor::adorn_percentages(denominator = "row") %>%
  janitor::adorn_pct_formatting(digits = 1) %>%
  janitor::adorn_ns(position = "front") %>%
  dplyr::rename(`Síndrome de Burnout` = Nivel_Sindrome_B) %>%
  knitr::kable(
    caption = "Tabla Cruzada: Bienestar Laboral según Nivel de Síndrome de Burnout General",
    escape = FALSE
  ) %>%
  kableExtra::kable_styling(bootstrap_options = c("striped", "hover"), full_width = FALSE) %>%
  kableExtra::add_header_above(c(" " = 1, "Nivel de Bienestar Laboral" = 3, " " = 1))
```

# Tabla 2

Al examinar la dimensión de Agotamiento Emocional, se observa una fuerte relación negativa con el bienestar. De los 26 participantes con un nivel alto de agotamiento, su bienestar se dividió equitativamente entre los niveles bajo (50.0%) y medio (50.0%), sin que ninguno lograra un bienestar alto. Inversamente, en el grupo con bajo agotamiento emocional, casi la mitad (48.1%) alcanzó un nivel de bienestar alto, demostrando que un bajo agotamiento es una condición casi necesaria, aunque no suficiente, para un alto bienestar laboral.

```{r}
# Tabla 2: Agotamiento Emocional vs. Bienestar Laboral
datos_analisis %>%
  janitor::tabyl(Nivel_Agotamiento, Nivel_Bienestar) %>%
  janitor::adorn_totals(where = c("row", "col")) %>%
  janitor::adorn_percentages(denominator = "row") %>%
  janitor::adorn_pct_formatting(digits = 1) %>%
  janitor::adorn_ns(position = "front") %>%
  dplyr::rename(`Agotamiento Emocional` = Nivel_Agotamiento) %>%
  knitr::kable(
    caption = "Tabla Cruzada: Bienestar Laboral según Nivel de Agotamiento Emocional",
    escape = FALSE
  ) %>%
  kableExtra::kable_styling(bootstrap_options = c("striped", "hover"), full_width = FALSE) %>%
  kableExtra::add_header_above(c(" " = 1, "Nivel de Bienestar Laboral" = 3, " " = 1))
```

# Tabla 3

La relación entre la Despersonalización y el bienestar laboral es una de las más definidas del estudio. Se evidencia una fuerte tendencia negativa, donde un nivel bajo de despersonalización se asocia claramente con un bienestar alto (63.0%). Conforme la despersonalización aumenta a un nivel medio o alto, la probabilidad de tener un bienestar alto desaparece por completo (0.0%). De hecho, un nivel alto de despersonalización conduce a que la percepción del bienestar se ubique predominantemente en los niveles medio (66.7%) y bajo (33.3%).

```{r}
# Tabla 3: Despersonalización vs. Bienestar Laboral
datos_analisis %>%
  janitor::tabyl(Nivel_Despersonalizacion, Nivel_Bienestar) %>%
  janitor::adorn_totals(where = c("row", "col")) %>%
  janitor::adorn_percentages(denominator = "row") %>%
  janitor::adorn_pct_formatting(digits = 1) %>%
  janitor::adorn_ns(position = "front") %>%
  dplyr::rename(`Despersonalización` = Nivel_Despersonalizacion) %>%
  knitr::kable(
    caption = "Tabla Cruzada: Bienestar Laboral según Nivel de Despersonalización",
    escape = FALSE
  ) %>%
  kableExtra::kable_styling(bootstrap_options = c("striped", "hover"), full_width = FALSE) %>%
  kableExtra::add_header_above(c(" " = 1, "Nivel de Bienestar Laboral" = 3, " " = 1))
```

# Tabla 4

Finalmente, el cruce entre la Realización Personal y el Bienestar Laboral presenta el resultado más complejo y matizado. Contrario a una simple relación positiva, los datos muestran una dinámica particular. Un bajo nivel de realización personal efectivamente impide alcanzar un bienestar alto (0.0%). Sin embargo, lo más notable ocurre en el grupo con alta realización personal, donde el bienestar se polariza: una mayoría del 63.6% reportó un bienestar bajo, mientras que el 36.4% restante reportó un bienestar alto, sin que ningún individuo se ubicara en el nivel medio. Este hallazgo sugiere que una alta realización personal no se traduce directamente en un alto bienestar para todos, pudiendo coexistir con sentimientos de insatisfacción en una parte significativa de este grupo.

```{r}
# Tabla 4: Realización Personal vs. Bienestar Laboral
datos_analisis %>%
  janitor::tabyl(Nivel_Realizacion, Nivel_Bienestar) %>%
  janitor::adorn_totals(where = c("row", "col")) %>%
  janitor::adorn_percentages(denominator = "row") %>%
  janitor::adorn_pct_formatting(digits = 1) %>%
  janitor::adorn_ns(position = "front") %>%
  dplyr::rename(`Realización Personal` = Nivel_Realizacion) %>%
  knitr::kable(
    caption = "Tabla Cruzada: Bienestar Laboral según Nivel de Realización Personal",
    escape = FALSE
  ) %>%
  kableExtra::kable_styling(bootstrap_options = c("striped", "hover"), full_width = FALSE) %>%
  kableExtra::add_header_above(c(" " = 1, "Nivel de Bienestar Laboral" = 3, " " = 1))
```


```{r}
# --- 3. Modelado de Regresión Logística Ordinal para cada Hipótesis ---
# Se contrasta el Bienestar Laboral (VD) con el Síndrome de Burnout y sus dimensiones (VIs)

# Modelo para Hipótesis 1: Síndrome de Burnout General
modelo_h1 <- ordinal::clm(Nivel_Bienestar ~ Nivel_Sindrome_B, data = datos_analisis)

# Modelo para Hipótesis 2: Dimensión Agotamiento Emocional
modelo_h2 <- ordinal::clm(Nivel_Bienestar ~ Nivel_Agotamiento, data = datos_analisis)

# Modelo para Hipótesis 3: Dimensión Despersonalización
modelo_h3 <- ordinal::clm(Nivel_Bienestar ~ Nivel_Despersonalizacion, data = datos_analisis)

# Modelo para Hipótesis 4: Dimensión Realización Personal
modelo_h4 <- ordinal::clm(Nivel_Bienestar ~ Nivel_Realizacion, data = datos_analisis)


# --- 4. Presentación de Resultados de Regresión en Tabla Comparativa ---
```


```{r}
# Crear una lista con los modelos para la tabla
lista_modelos <- list(
  "H1: Síndrome Burnout (Gen.)" = modelo_h1,
  "H2: Agotamiento Emocional" = modelo_h2,
  "H3: Despersonalización" = modelo_h3,
  "H4: Realización Personal" = modelo_h4
)

```

# Modelado de regresión logística ordinal
```{r}

tab_ord1 <- tidy(modelo_h1, conf.int = TRUE) %>%
  mutate(
    OR       = exp(estimate),      # convierte log-odds en odds ratio
    p.value  = 2 * (1 - pnorm(abs(statistic))),
    signif   = case_when(
      p.value < 0.001 ~ "***",
      p.value < 0.01  ~ "**",
      p.value < 0.05  ~ "*",
      TRUE            ~ ""
    )
  ) %>% dplyr::  select(term, estimate, OR, std.error, statistic, p.value, signif, conf.low, conf.high)

tab_ord2 <- tidy(modelo_h2, conf.int = TRUE) %>%
  mutate(
    OR       = exp(estimate),      # convierte log-odds en odds ratio
    p.value  = 2 * (1 - pnorm(abs(statistic))),
    signif   = case_when(
      p.value < 0.001 ~ "***",
      p.value < 0.01  ~ "**",
      p.value < 0.05  ~ "*",
      TRUE            ~ ""
    )
  ) %>% dplyr ::  select(term, estimate, OR, std.error, statistic, p.value, signif, conf.low, conf.high)

tab_ord3 <- tidy(modelo_h3, conf.int = TRUE) %>%
  mutate(
    OR       = exp(estimate),      # convierte log-odds en odds ratio
    p.value  = 2 * (1 - pnorm(abs(statistic))),
    signif   = case_when(
      p.value < 0.001 ~ "***",
      p.value < 0.01  ~ "**",
      p.value < 0.05  ~ "*",
      TRUE            ~ ""
    )
  ) %>% dplyr:: select(term, estimate, OR, std.error, statistic, p.value, signif, conf.low, conf.high)

tab_ord4 <- tidy(modelo_h4, conf.int = TRUE) %>%
  mutate(
    OR       = exp(estimate),      # convierte log-odds en odds ratio
    p.value  = 2 * (1 - pnorm(abs(statistic))),
    signif   = case_when(
      p.value < 0.001 ~ "***",
      p.value < 0.01  ~ "**",
      p.value < 0.05  ~ "*",
      TRUE            ~ ""
    )
  ) %>% dplyr:: select(term, estimate, OR, std.error, statistic, p.value, signif, conf.low, conf.high)

```

```{r}

library(gt)
tab_ord1 %>%
  gt() %>%
  tab_header(
    title = md("**Influencia del Sindrome de B en el Bienestar laboral**"),
    subtitle = md("Coeficientes (log-odds), OR, p-values y significancia")
  ) %>%
  fmt_number(
    columns = vars(estimate, OR, std.error, statistic, p.value, conf.low, conf.high),
    decimals = 2
  ) %>%
  cols_label(
    term       = "Predictor",
    estimate   = "Coef",
    OR         = "OR",
    std.error  = "SE",
    statistic  = "z",
    p.value    = "p",
    signif     = "Signif",
    conf.low   = "IC 2.5%",
    conf.high  = "IC 97.5%"
  ) %>%
  tab_source_note(md("Signif.: * p<0.05; ** p<0.01; *** p<0.001"))
```

```{r}
library(gt)
tab_ord2 %>%
  gt() %>%
  tab_header(
    title = md("**Influencia deL agotamiento emocional en el bienestar laboral**"),
    subtitle = md("Coeficientes (log-odds), OR, p-values y significancia")
  ) %>%
  fmt_number(
    columns = vars(estimate, OR, std.error, statistic, p.value, conf.low, conf.high),
    decimals = 2
  ) %>%
  cols_label(
    term       = "Predictor",
    estimate   = "Coef",
    OR         = "OR",
    std.error  = "SE",
    statistic  = "z",
    p.value    = "p",
    signif     = "Signif",
    conf.low   = "IC 2.5%",
    conf.high  = "IC 97.5%"
  ) %>%
  tab_source_note(md("Signif.: * p<0.05; ** p<0.01; *** p<0.001"))
```


```{r}

library(gt)
tab_ord3 %>%
  gt() %>%
  tab_header(
    title = md("**Influencia de la despersonalización en el bienestar laboral**"),
    subtitle = md("Coeficientes (log-odds), OR, p-values y significancia")
  ) %>%
  fmt_number(
    columns = vars(estimate, OR, std.error, statistic, p.value, conf.low, conf.high),
    decimals = 2
  ) %>%
  cols_label(
    term       = "Predictor",
    estimate   = "Coef",
    OR         = "OR",
    std.error  = "SE",
    statistic  = "z",
    p.value    = "p",
    signif     = "Signif",
    conf.low   = "IC 2.5%",
    conf.high  = "IC 97.5%"
  ) %>%
  tab_source_note(md("Signif.: * p<0.05; ** p<0.01; *** p<0.001"))
```

```{r}
library(gt)
tab_ord4 %>%
  gt() %>%
  tab_header(
    title = md("**Influencia de la realización personal en el bienestar laboral**"),
    subtitle = md("Coeficientes (log-odds), OR, p-values y significancia")
  ) %>%
  fmt_number(
    columns = vars(estimate, OR, std.error, statistic, p.value, conf.low, conf.high),
    decimals = 2
  ) %>%
  cols_label(
    term       = "Predictor",
    estimate   = "Coef",
    OR         = "OR",
    std.error  = "SE",
    statistic  = "z",
    p.value    = "p",
    signif     = "Signif",
    conf.low   = "IC 2.5%",
    conf.high  = "IC 97.5%"
  ) %>%
  tab_source_note(md("Signif.: * p<0.05; ** p<0.01; *** p<0.001"))
```




**Análisis de los Modelos de Regresión para el Bienestar Laboral**

Para cuantificar la influencia de cada dimensión del Síndrome de Burnout sobre la probabilidad de experimentar un mayor Bienestar Laboral, se ejecutaron los siguientes modelos de regresión logística ordinal.


**1. Influencia del Síndrome de Burnout General en el Bienestar Laboral**

El primer modelo evaluó la influencia del Síndrome de Burnout, medido como un constructo general. El análisis del efecto lineal principal (`Nivel_Sindrome_B.L`) arrojó un p-valor de 0.10, el cual es superior al nivel de significancia estándar (α = 0.05). Por lo tanto, la hipótesis de una influencia directa y significativa del burnout general sobre el bienestar es rechazada. **Esto sugiere que tratar el burnout como un concepto único enmascara los efectos reales de sus componentes; sus dimensiones, como se verá, tienen influencias distintas y mucho más claras por separado.**


**2. Influencia de la Despersonalización en el Bienestar Laboral**

El segundo modelo, enfocado en la Despersonalización, encontró una influencia negativa y altamente significativa (p < 0.001) sobre el Bienestar Laboral. El Odds Ratio (OR) de 0.23 indica que por cada nivel que aumenta la despersonalización, las probabilidades de reportar un mayor bienestar se reducen en un 77%. El término cuadrático también fue significativo, indicando que la relación es robusta pero no uniforme. En conclusión, la evidencia para aceptar la hipótesis de su influencia es inequívoca; **la despersonalización se confirma no solo como un predictor válido, sino como el factor más perjudicial y con el impacto más claro sobre el deterioro del bienestar laboral en la muestra estudiada.**


**3. Influencia del Agotamiento Emocional en el Bienestar Laboral**

El modelo para la dimensión de Agotamiento Emocional arrojó un resultado complejo. El efecto lineal principal no fue estadísticamente significativo (p = 0.08), pero el término cuadrático sí lo fue (p = 0.04). Esto significa que la hipótesis de una influencia lineal y directa del agotamiento sobre el bienestar debe ser rechazada. Sin embargo, esto no descarta su importancia; por el contrario, **revela que su impacto sobre el bienestar existe, pero se manifiesta de una manera más compleja y no progresiva, dependiendo críticamente del nivel de agotamiento que se experimente.**

**4. Influencia de la Realización Personal en el Bienestar Laboral**

Finalmente, el modelo que analiza la Realización Personal confirmó la compleja relación observada previamente. El efecto lineal no fue significativo (p = 0.48), mientras que el efecto cuadrático sí lo fue (p = 0.03). En consecuencia, la hipótesis de que la realización personal influye de manera simple y positiva en el bienestar es rechazada por el modelo. Lejos de una relación directa, los hallazgos apuntan a una dinámica paradójica; **esto significa que, en la práctica, un alto nivel de realización personal no garantiza un mayor bienestar, revelando una de las interacciones más contra-intuitivas y ricas para la discusión de esta investigación.**

# Analisis yessica


#### Transformación de Datos

Aquí convertimos las variables numéricas (puntajes) en variables categóricas ordenadas (Bajo, Medio, Alto) utilizando terciles. Esto nos permitirá crear las tablas cruzadas.

```{r}


yessica <- read_excel("E:\\Bases de datos\\ucv_datasets\\yessica_dataset.xlsx")|> 
  rename_with(tolower)

yessica <- yessica %>%
  mutate(
    # --- Índices para las dimensiones de CALIDAD DEL CUIDADO ---
    calidad_tecnica = rowMeans(dplyr::select(., p1, p2, p3, p4, p5), na.rm = TRUE),
    calidad_humana  = rowMeans(dplyr::select(., p6, p7, p8, p9, p10), na.rm = TRUE),
    calidad_entorno = rowMeans(dplyr::select(., p11, p12, p13, p14, p15), na.rm = TRUE),

    # --- Índices para las dimensiones de SATISFACCIÓN DE USUARIOS ---
    satisfaccion_fiabilidad = rowMeans(dplyr::select(., i16, i17, i18, i19, i20), na.rm = TRUE),
    satisfaccion_respuesta  = rowMeans(dplyr::select(., i21, i22, i23, i24, i25), na.rm = TRUE),
    satisfaccion_seguridad  = rowMeans(dplyr::select(., i26, i27, i28, i29, i30), na.rm = TRUE),
    satisfaccion_empatia    = rowMeans(dplyr::select(., i31, i32, i33, i34, i35), na.rm = TRUE),
    satisfaccion_tangibles  = rowMeans(dplyr::select(., i36, i37, i38, i39, i40), na.rm = TRUE)
  ) %>%
  # --- Creación de los índices generales ---
  # Ahora que las columnas base existen, podemos calcular los promedios generales.
  mutate(
    calidad_general = rowMeans(dplyr::select(., calidad_tecnica, calidad_humana, calidad_entorno), na.rm = TRUE),
    satisfaccion_total = rowMeans(dplyr::select(., satisfaccion_fiabilidad:satisfaccion_tangibles), na.rm = TRUE)
  )
```


```{r}
datos_analisis_yessica <- yessica %>%
  # Clasificar todas las variables de interés usando TERCILES
  dplyr::mutate(
    # Variable Independiente General
    nivel_calidad_general = cut(
      calidad_general,
      breaks = quantile(calidad_general, probs = 0:3/3, na.rm = TRUE),
      labels = c("Baja", "Regular", "Alta"),
      include.lowest = TRUE,
      ordered_result = TRUE
    ),
    # Dimensiones de la Variable Independiente
    nivel_calidad_tecnica = cut(
      calidad_tecnica,
      breaks = quantile(calidad_tecnica, probs = 0:3/3, na.rm = TRUE),
      labels = c("Baja", "Regular", "Alta"),
      include.lowest = TRUE,
      ordered_result = TRUE
    ),
    nivel_calidad_humana = cut(
      calidad_humana,
      breaks = quantile(calidad_humana, probs = 0:3/3, na.rm = TRUE),
      labels = c("Baja", "Regular", "Alta"),
      include.lowest = TRUE,
      ordered_result = TRUE
    ),
    nivel_calidad_entorno = cut(
      calidad_entorno,
      breaks = quantile(calidad_entorno, probs = 0:3/3, na.rm = TRUE),
      labels = c("Baja", "Regular", "Alta"),
      include.lowest = TRUE,
      ordered_result = TRUE
    ),
    # Variable Dependiente
    nivel_satisfaccion_usuario = cut(
      satisfaccion_total,
      breaks = quantile(satisfaccion_total, probs = 0:3/3, na.rm = TRUE),
      labels = c("Baja", "Media", "Alta"),
      include.lowest = TRUE,
      ordered_result = TRUE
    )
  )
```

#### Tabla 1: Calidad General vs. Satisfacción del Usuario**

La tabla muestra una asociación positiva entre la calidad general de la atención y la satisfacción del usuario. Se observa que entre los usuarios que percibieron una calidad "Baja", la mayoría (56.4%) reportó una satisfacción baja. En contraste, en el grupo que percibió una calidad "Alta", la mayor concentración de usuarios (66.7%) se encuentra en el nivel de satisfacción alta.

```{r}
# Hipótesis General: Calidad General vs. Satisfacción del Usuario
datos_analisis_yessica %>%
  janitor::tabyl(nivel_calidad_general, nivel_satisfaccion_usuario) %>%
  janitor::adorn_totals(where = c("row", "col")) %>%
  janitor::adorn_percentages(denominator = "row") %>%
  janitor::adorn_pct_formatting(digits = 1) %>%
  janitor::adorn_ns(position = "front") %>%
  dplyr::rename(`Calidad General de la Atención` = nivel_calidad_general) %>%
  knitr::kable(
    caption = "Tabla Cruzada: Satisfacción del Usuario según Calidad General de la Atención",
    escape = FALSE
  ) %>%
  kableExtra::kable_styling(bootstrap_options = c("striped", "hover"), full_width = FALSE) %>%
  kableExtra::add_header_above(c(" " = 1, "Nivel de Satisfacción del Usuario" = 3, " " = 1))
```

#### Tabla 2: Calidad Técnica vs. Satisfacción del Usuario**
Se observa una tendencia similar al analizar la dimensión de calidad técnica. Dentro del grupo que reportó una calidad técnica "Baja", la categoría más frecuente fue la de satisfacción baja (51.0%). Inversamente, entre quienes reportaron una calidad técnica "Alta", la categoría más común fue la de satisfacción alta (57.1%).

```{r}
# Hipótesis Específica 1: Calidad Técnica vs. Satisfacción del Usuario
datos_analisis_yessica %>%
  janitor::tabyl(nivel_calidad_tecnica, nivel_satisfaccion_usuario) %>%
  janitor::adorn_totals(where = c("row", "col")) %>%
  janitor::adorn_percentages(denominator = "row") %>%
  janitor::adorn_pct_formatting(digits = 1) %>%
  janitor::adorn_ns(position = "front") %>%
  dplyr::rename(`Calidad Técnica` = nivel_calidad_tecnica) %>%
  knitr::kable(
    caption = "Tabla Cruzada: Satisfacción del Usuario según Calidad Técnica",
    escape = FALSE
  ) %>%
  kableExtra::kable_styling(bootstrap_options = c("striped", "hover"), full_width = FALSE) %>%
  kableExtra::add_header_above(c(" " = 1, "Nivel de Satisfacción del Usuario" = 3, " " = 1))
```

#### Tabla 3: Calidad Humana vs. Satisfacción del Usuario

La relación entre la calidad humana y la satisfacción del usuario es particularmente clara. Para los usuarios que percibieron una calidad humana "Baja", la satisfacción baja fue la respuesta más común (55.6%). Por otro lado, en el grupo que percibió una calidad humana "Alta", se registró el mayor porcentaje de satisfacción alta de todas las tablas (68.4%).

```{r}
# Hipótesis Específica 2: Calidad Humana vs. Satisfacción del Usuario
datos_analisis_yessica %>%
  janitor::tabyl(nivel_calidad_humana, nivel_satisfaccion_usuario) %>%
  janitor::adorn_totals(where = c("row", "col")) %>%
  janitor::adorn_percentages(denominator = "row") %>%
  janitor::adorn_pct_formatting(digits = 1) %>%
  janitor::adorn_ns(position = "front") %>%
  dplyr::rename(`Calidad Humana` = nivel_calidad_humana) %>%
  knitr::kable(
    caption = "Tabla Cruzada: Satisfacción del Usuario según Calidad Humana",
    escape = FALSE
  ) %>%
  kableExtra::kable_styling(bootstrap_options = c("striped", "hover"), full_width = FALSE) %>%
  kableExtra::add_header_above(c(" " = 1, "Nivel de Satisfacción del Usuario" = 3, " " = 1))
```

#### Tabla 4: Calidad del Entorno vs. Satisfacción del Usuario

La calidad del entorno también muestra una asociación positiva con la satisfacción. Entre los usuarios que calificaron el entorno como "Bajo", la categoría de satisfacción más frecuente fue la baja (48.6%). De manera consistente, en el grupo que calificó el entorno como "Alto", la mayoría de los usuarios (60.9%) reportó un nivel de satisfacción alta.

```{r}
# Hipótesis Específica 3: Calidad del Entorno vs. Satisfacción del Usuario
datos_analisis_yessica %>%
  janitor::tabyl(nivel_calidad_entorno, nivel_satisfaccion_usuario) %>%
  janitor::adorn_totals(where = c("row", "col")) %>%
  janitor::adorn_percentages(denominator = "row") %>%
  janitor::adorn_pct_formatting(digits = 1) %>%
  janitor::adorn_ns(position = "front") %>%
  dplyr::rename(`Calidad del Entorno` = nivel_calidad_entorno) %>%
  knitr::kable(
    caption = "Tabla Cruzada: Satisfacción del Usuario según Calidad del Entorno",
    escape = FALSE
  ) %>%
  kableExtra::kable_styling(bootstrap_options = c("striped", "hover"), full_width = FALSE) %>%
  kableExtra::add_header_above(c(" " = 1, "Nivel de Satisfacción del Usuario" = 3, " " = 1))
```


### 3. Prueba de Hipótesis con Tau-b de Kendall

Para probar formalmente las hipótesis, se utilizó el coeficiente de correlación Tau-b de Kendall, adecuado para variables ordinales. Esta prueba nos permite medir la fuerza y la dirección de la asociación entre los niveles de calidad de la atención y los niveles de satisfacción del usuario, determinando si la relación observada es estadísticamente significativa.

```{r}
# --- Realización de las Pruebas de Correlación ---

# Se aplica as.numeric() a cada variable para convertirlas de factor a número,
# lo cual es requerido por la función cor.test().

# H. General
test_general <- cor.test(~ as.numeric(nivel_calidad_general) + as.numeric(nivel_satisfaccion_usuario), 
                         data = datos_analisis_yessica, method = "kendall")

# H. Específica 1
test_tecnica <- cor.test(~ as.numeric(nivel_calidad_tecnica) + as.numeric(nivel_satisfaccion_usuario), 
                         data = datos_analisis_yessica, method = "kendall")

# H. Específica 2
test_humana <- cor.test(~ as.numeric(nivel_calidad_humana) + as.numeric(nivel_satisfaccion_usuario), 
                        data = datos_analisis_yessica, method = "kendall")

# H. Específica 3
test_entorno <- cor.test(~ as.numeric(nivel_calidad_entorno) + as.numeric(nivel_satisfaccion_usuario), 
                         data = datos_analisis_yessica, method = "kendall")
```


```{r}
# --- Función Auxiliar para Interpretar la Fuerza de la Correlación ---
# Esta función nos ayudará a clasificar el coeficiente Tau de manera consistente.
interpretar_fuerza_tau <- function(tau) {
  tau_abs <- abs(tau)
  case_when(
    tau_abs < 0.20 ~ "Muy Débil",
    tau_abs < 0.40 ~ "Débil",
    tau_abs < 0.60 ~ "Moderada",
    tau_abs < 0.80 ~ "Fuerte",
    TRUE           ~ "Muy Fuerte"
  )
}

# --- Cálculo del Tamaño de Muestra (N) ---
# Contamos el número de casos completos para el análisis general.
n_casos <- nrow(na.omit(datos_analisis_yessica[, c("nivel_calidad_general", "nivel_satisfaccion_usuario")]))
```

#### Resultados para la Hipótesis General
Para la hipótesis general, que postula una relación entre la Calidad General de la Atención y la Satisfacción del Usuario, se encontró un coeficiente de correlación Tau (τ) = 0.399. Este valor indica una asociación positiva de fuerza débil entre ambas variables. El resultado es altamente significativo (p < 0.001), lo que permite rechazar la hipótesis nula. Se concluye, por tanto, que existe una relación estadísticamente significativa, donde a una mejor percepción de la calidad general de la atención corresponde un mayor nivel de satisfacción del usuario.
```{r}
# --- Tabla Detallada para la Hipótesis General ---
tibble(
  `Variable` = "Calidad General de la Atención",
  `N` = n_casos,
  `Coeficiente Tau (τ)` = test_general$estimate,
  `Interpretación` = interpretar_fuerza_tau(test_general$estimate),
  `Estadístico z` = test_general$statistic,
  `Valor p` = test_general$p.value
) %>%
knitr::kable(
  caption = "Resultados de la Correlación para la Hipótesis General",
  digits = 3,
  align = "lccccc"
) %>%
kableExtra::kable_styling(bootstrap_options = c("striped", "hover"), full_width = FALSE)
```

#### Resultados para la Hipótesis Específica 1
Al analizar la primera dimensión, la Calidad Técnica, se obtuvo un coeficiente Tau (τ) = 0.322, interpretado como una asociación positiva débil. La prueba arrojó un resultado altamente significativo (p < 0.001). Esto confirma que la dimensión técnica de la atención está relacionada de manera significativa con la satisfacción del usuario; a medida que la percepción sobre la calidad técnica mejora, la satisfacción tiende a aumentar.
```{r}
# --- Tabla Detallada para la Hipótesis Específica 1 ---
tibble(
  `Dimensión` = "Calidad Técnica",
  `N` = n_casos,
  `Coeficiente Tau (τ)` = test_tecnica$estimate,
  `Interpretación` = interpretar_fuerza_tau(test_tecnica$estimate),
  `Estadístico z` = test_tecnica$statistic,
  `Valor p` = test_tecnica$p.value
) %>%
knitr::kable(
  caption = "Resultados de la Correlación para la Calidad Técnica",
  digits = 3,
  align = "lccccc"
) %>%
kableExtra::kable_styling(bootstrap_options = c("striped", "hover"), full_width = FALSE)
```

#### Resultados para la Hipótesis Específica 2**
El análisis de la dimensión de Calidad Humana arrojó el resultado más robusto de todas las variables estudiadas. Se obtuvo un coeficiente Tau (τ) = 0.446, lo que representa una asociación positiva de fuerza moderada. La relación es altamente significativa (p < 0.001). Este hallazgo es particularmente relevante, ya que posiciona a la calidad humana como la dimensión con la asociación más fuerte con la satisfacción, subrayando el papel fundamental del trato y la empatía en la experiencia del usuario.
```{r}
# --- Tabla Detallada para la Hipótesis Específica 2 ---
tibble(
  `Dimensión` = "Calidad Humana",
  `N` = n_casos,
  `Coeficiente Tau (τ)` = test_humana$estimate,
  `Interpretación` = interpretar_fuerza_tau(test_humana$estimate),
  `Estadístico z` = test_humana$statistic,
  `Valor p` = test_humana$p.value
) %>%
knitr::kable(
  caption = "Resultados de la Correlación para la Calidad Humana",
  digits = 3,
  align = "lccccc"
) %>%
kableExtra::kable_styling(bootstrap_options = c("striped", "hover"), full_width = FALSE)
```

#### Resultados para la Hipótesis Específica 3
Finalmente, para la dimensión de Calidad del Entorno, el coeficiente de correlación fue Tau (τ) = 0.273, indicando una asociación positiva débil. A pesar de ser la correlación de menor magnitud, el resultado es estadísticamente significativo (p = 0.002). Esto permite aceptar la hipótesis de que el entorno físico del centro de salud también está asociado de manera significativa con el nivel de satisfacción reportado por los usuarios.
```{r}
# --- Tabla Detallada para la Hipótesis Específica 3 ---
tibble(
  `Dimensión` = "Calidad del Entorno",
  `N` = n_casos,
  `Coeficiente Tau (τ)` = test_entorno$estimate,
  `Interpretación` = interpretar_fuerza_tau(test_entorno$estimate),
  `Estadístico z` = test_entorno$statistic,
  `Valor p` = test_entorno$p.value
) %>%
knitr::kable(
  caption = "Resultados de la Correlación para la Calidad del Entorno",
  digits = 3,
  align = "lccccc"
) %>%
kableExtra::kable_styling(bootstrap_options = c("striped", "hover"), full_width = FALSE) %>%
kableExtra::footnote(general = "Un valor p < 0.05 indica una correlación estadísticamente significativa.",
                     threeparttable = TRUE)
```





